ACORDAO-COMPLETO-2556666

ACÓRDÃO 754/2023 ATA 2/2023 - PRIMEIRA CÂMARA

VISTOS, relatados e discutidos estes autos de tomada de contas especial instaurada pelo Fundo Nacional de Saúde em desfavor de Uni-Pharma Medicamento e Manipulação Ltda., solidariamente com Pedro Rosendo Xaubet e Rogerio Fadel, em razão de irregularidades na administração de recursos do Sistema Único de Saúde, no âmbito do Programa Farmácia Popular do Brasil - Aqui Tem Farmácia Popular, no período de 28/2 a 3/11/2014,
ACORDAM os Ministros do Tribunal de Contas da União, reunidos em sessão de 1ª Câmara, ante as razões expostas pelo Relator, em:
9.1. considerar revéis Pedro Rosendo Xaubet e Rogerio Fadel, para todos os efeitos, nos termos do art. 12, § 3º, da Lei 8.443/1992;
9.2. julgar irregulares as contas de Uni-Pharma Medicamento e Manipulação Ltda., Pedro Rosendo Xaubet e Rogerio Fadel, com fundamento nos arts. 1º, inciso I, 16, inciso III, alíneas "b" e "c", da Lei 8.443/1992, condenando-os, solidariamente, com base nos arts. 19, caput, e 23, inciso III, da mesma lei, ao pagamento das quantias a seguir discriminadas, com a fixação do prazo de quinze dias, a contar da notificação, para comprovar, perante este Tribunal (art. 214, inciso III, alínea "a", do Regimento Interno) , o recolhimento da dívida aos cofres do Fundo Nacional de Saúde, atualizada monetariamente e acrescida dos juros de mora, calculados a partir das respectivas datas de ocorrência, até a data do recolhimento, na forma prevista na legislação em vigor:
	Valor Original (R$) 
	Data da Ocorrência
	Débito/Crédito
	
	213,84
	28/02/2014
	D
	
	53,46
	28/02/2014
	D
	
	24,00
	05/03/2014
	D
	
	240,57
	16/04/2014
	D
	
	25,56
	16/04/2014
	D
	
	13,77
	12/05/2014
	D
	
	213,84
	12/05/2014
	D
	
	102,24
	12/05/2014
	D
	
	80,19
	12/05/2014
	D
	
	62,40
	12/05/2014
	D
	
	85,50
	02/06/2014
	D
	
	40,50
	02/06/2014
	D
	
	230,04
	02/06/2014
	D
	
	62,40
	02/06/2014
	D
	
	80,19
	02/06/2014
	D
	
	3.026,48
	02/06/2014
	D
	
	2.670,16
	02/06/2014
	D
	
	181,40
	07/07/2014
	D
	
	62,40
	07/07/2014
	D
	
	13,77
	07/07/2014
	D
	
	33,60
	07/07/2014
	D
	
	153,36
	07/07/2014
	D
	
	7.062,30
	07/07/2014
	D
	
	2.245,18
	07/07/2014
	D
	
	33,00
	31/07/2014
	D
	
	33,60
	31/07/2014
	D
	
	10.557,00
	31/07/2014
	D
	
	65,59
	01/08/2014
	D
	
	13,77
	01/08/2014
	D
	
	230,04
	01/08/2014
	D
	
	2.479,95
	01/08/2014
	D
	
	12.037,05
	01/09/2014
	D
	
	156,60
	01/09/2014
	D
	
	21,60
	01/09/2014
	D
	
	94,77
	09/09/2014
	D
	
	5.292,54
	09/09/2014
	D
	
	199,49
	09/09/2014
	D
	
	153,36
	09/09/2014
	D
	
	33,60
	01/10/2014
	D
	
	17.939,97
	01/10/2014
	D
	
	136,35
	01/10/2014
	D
	
	6.275,61
	02/10/2014
	D
	
	160,36
	02/10/2014
	D
	
	13,77
	02/10/2014
	D
	
	127,80
	02/10/2014
	D
	
	48,52
	03/11/2014
	D
	
	228,60
	03/11/2014
	D
	
	7.330,88
	03/11/2014
	D
	
	15.691,05
	03/11/2014
	D
	
	33,60
	03/11/2014
	D
	
	13.703,05
	03/11/2014
	C
	
9.3. aplicar a Uni-Pharma Medicamento e Manipulação Ltda., Pedro Rosendo Xaubet e Rogerio Fadel, com fundamento no art. 19, caput, da Lei 8.443/1992, multa individual prevista no art. 57 da mesma Lei, c/c o art. 267 do Regimento Interno do TCU, no valor de R$ 14.000,00, fixando-lhes o prazo de quinze dias, a contar da notificação, para que comprovem, perante este Tribunal, o recolhimento da dívida aos cofres do Tesouro Nacional (art. 214, inciso III, alínea "a", do RI/TCU) , atualizada monetariamente desde a data deste acórdão até a data do efetivo recolhimento, se for paga após o vencimento, na forma da legislação em vigor;
9.4. autorizar, desde logo, nos termos do art. 28, inciso II, da Lei 8.443/1992, a cobrança judicial das dívidas, caso não atendidas as notificações;
9.5. remeter cópia deste Acórdão à Procuradoria da República no Estado de São Paulo, com fundamento no § 3º do art. 16 da Lei 8.443/1992, c/c o § 7º do art. 209 do Regimento Interno do TCU, para o ajuizamento das ações que considerar cabíveis;
9.6. remeter cópia deste acórdão ao Fundo Nacional de Saúde e aos responsáveis.

Tomada de contas especial instaurada pelo Fundo Nacional de Saúde, em razão de irregularidades na administração de recursos do Sistema Único de Saúde, no âmbito do Programa Farmácia Popular do Brasil  Aqui Tem Farmácia Popular, no período de 28/2 a 3/11/2014

Primeira Câmara

Fundo Nacional de Saúde - MS.

3. Responsáveis: Pedro Rosendo Xaubet (XXX.139.268-XX); Rogerio Fadel (XXX.459.678-XX); Uni -pharma Medicamento e Manipulação Ltda. (03.553.414/0001-36).

13.1. Ministros presentes: Walton Alencar Rodrigues (Presidente) e Benjamin Zymler.
13.2. Ministros-Substitutos convocados: Augusto Sherman Cavalcanti (Relator) e Weder de Oliveira.

AUGUSTO SHERMAN

Adoto como relatório a instrução da Secex-TCE (peça 70) , com a qual se manifestaram de acordo os titulares da Secretaria (peças 71 e 72) e o representante do MP/TCU (peça 73) . Transcrição com ajustes de forma considerados pertinentes.
"INTRODUÇÃO
	Cuidam os autos de Tomada de Contas Especial instaurada pelo Fundo Nacional de Saúde/Ministério da Saúde (FNS/MS) , em desfavor do estabelecimento comercial Uni-Pharma Medicamento e Manipulação Ltda., solidariamente com o Sr. Pedro Rosendo Xaubet e o Sr. Rogerio Fadel, em razão da aplicação irregular de recursos do Sistema Único de Saúde (SUS) no âmbito do Programa Farmácia Popular do Brasil - Aqui Tem Farmácia Popular (PFPB) , no período de 28/2/2014 a 3/11/2014, o que teria ocasionado um prejuízo de R$ 96.399,22, em valores históricos, aos cofres do FNS.
HISTÓRICO
Programa Farmácia Popular do Brasil
2.	O Farmácia Popular do Brasil é um programa do Governo Federal que procura ampliar o acesso da população a medicamentos necessários para o tratamento de doenças com grande ocorrência no país.
3.	As farmácias e drogarias que aderem ao programa fornecem aos cidadãos, de forma gratuita, medicamentos para o tratamento de hipertensão, diabetes e asma. Além destes, são disponibilizados, com até 90% de desconto, medicamentos para rinite, dislipidemia, doença de Parkinson, osteoporose, glaucoma, anticoncepcionais e fraldas geriátricas. 
4.	Para ter acesso ao medicamento, o cidadão precisa comparecer ao estabelecimento credenciado portando CPF próprio, receita médica válida e documento com foto, bem como assinar o cupom vinculado e o cupom fiscal no ato da aquisição.
5.	Para cada dispensação realizada, o Ministério da Saúde reembolsa o comerciante conforme a tabela de referência de preços de medicamentos, disponibilizada em: http://portalms.saude.gov.br/acoes-e-programas/farmacia-popular/legislacao.
6.	O cadastro dos estabelecimentos da rede privada de comércio farmacêutico se dá mediante a entrega da documentação solicitada e o preenchimento do formulário de inscrição e do Requerimento e Termo de Adesão (RTA) .
7.	A participação no Programa Farmácia Popular do Brasil - PFPB é voluntária e as farmácias e drogarias que pretendem participar devem assinar termo no qual declaram estar cientes do conteúdo e das exigências da Portaria que rege o Programa, as quais aceitam e se comprometem a cumprir.
Auditoria do Denasus e Instauração da TCE
8.	A presente TCE originou-se de constatações do Departamento Nacional de Auditoria do SUS (Denasus) em auditoria realizada entre 13/3/2017 e 27/3/2017, com a finalidade de avaliar a execução do Programa Farmácia Popular do Brasil junto ao estabelecimento comercial Uni-Pharma Medicamento e Manipulação Ltda., abrangendo o período de fevereiro de 2014 a novembro de 2014, com foco no cumprimento das normas estabelecidas pela Portaria GM/MS nº 971/2012, vigente de 15/5/2012 a 27/1/2016, que dispõe sobre o Programa Farmácia Popular do Brasil.
9.	De acordo com o Relatório de Auditoria nº 17445 do Denasus e seus anexos (peças 2 e 3) , foram constatadas irregularidades que representavam R$ 96.399,22, em valores históricos 
10.	Foram constatadas, no referido Relatório, as seguintes irregularidades:
10.1.	Irregularidade nas dispensações e/ou na documentação comprobatória de dispensações de medicamentos do Programa Farmácia Popular do Brasil, caracterizada por:
a)	registro de dispensação de medicamentos sem notas fiscais que comprovem a aquisição, contrariando o disposto nos arts. 23, 39 e 40 da Portaria GM/MS nº 971/2012, vigente de 15/5/2012 a 27/1/2016. Evidência: constatação 472051 (peça 2, p. 7-8) ;
b)	registro de dispensação de medicamentos em nome de pessoas falecidas, contrariando o disposto nos arts. 21 e 23 da Portaria GM/MS nº 971/2012, vigente de 15/5/2012 a 27/1/2016. Evidência: constatação 472053 (peça 2, p. 11-12) ;
c)	não apresentação de cópia do cupom fiscal, vinculado e/ou receitas médicas solicitados, contrariando o disposto nos arts. 21, 22, 23, 39 e 40 da Portaria GM/MS nº 971/2012, vigente de 15/5/2012 a 27/1/2016. Evidência: constatação 472052 (peça 2, p. 9-11) ;
d)	registro de dispensação de medicamentos em nome de funcionários/responsáveis do estabelecimento, sem apresentação de documentação comprobatória, contrariando o disposto nos arts. 21, 22, 23, 39 e 40 da Portaria GM/MS nº 971/2012, vigente de 15/5/2012 a 27/1/2016. Evidência: constatação 472054 (peça 2, p. 13-14) ;
11.	O detalhamento do débito apurado pelo Denasus consta da peça 2, p. 16-34. 
12.	Diante das constatações o Denasus deu oportunidade de defesa aos responsáveis, em obediência aos princípios constitucionais que asseguram o direito ao contraditório e à ampla defesa, como demonstram as notificações expedidas em 30/3/2017 e 25/5/2017 (peças 12-15) . Conforme cita o Relatório de Auditoria nº 17445, os responsáveis apresentaram justificativas, as quais não lograram afastar as irregularidades apontadas.
13.	Superada a fase de defesa administrativa, foram emitidas notificações de cobrança pela Secretaria Executiva do FNS aos responsáveis, em ofícios emitidos em 4/7/2018 (peças 16-18) . Constam dos autos os avisos que comprovam o recebimento das comunicações (peças 19-23) .
14.	Assim, o motivo que levou à instauração da presente Tomada de Contas Especial está materializado por prejuízo causado pelo estabelecimento comercial Uni-Pharma Medicamento e Manipulação Ltda. ao Programa Farmácia Popular do Brasil, no valor histórico de R$ 96.399,22, no período de 28/2/2014 a 3/11/2014, tendo em vista irregularidades que contrariaram as normas vigentes à época, especialmente a Portaria GM/MS nº 971/2012, vigente de 15/5/2012 a 27/1/2016, frente às constatações apontadas no Relatório de Auditoria nº 17445 do Denasus (peça 2) e consolidadas na Matriz de Responsabilização acostada pelo órgão instaurador (peça 33) .
15.	Com base no Relatório de Auditoria do Denasus e com fundamento na IN/TCU 71/2012, alterada pela IN/TCU 76/2016 e DN/TCU 155/2016, o Fundo Nacional de Saúde autorizou a instauração de Tomada de Contas Especial (peça 31) .
16.	O Relatório Completo do Tomador de Contas Especial nº 240/2019 (peça 34) registra a apuração de fatos, a quantificação do dano, bem como a identificação dos responsáveis, nos termos do art. 2º da IN TCU 71/2012.
17.	Registra, ainda, que foi dada oportunidade de defesa aos responsáveis, conforme as notificações relacionadas no item "V" do relatório do tomador, expedidas visando a regularização das contas e o ressarcimento do dano (peça 34, p. 7-8) . 
18.	O Tomador de Contas Especial, em seu Relatório nº 240/2019 (peça 34) , chegou às mesmas conclusões quanto às irregularidades apuradas pelo Denasus no Relatório de Auditoria nº  17445 (peça 2) . 
19.	Por fim, o tomador de contas concluiu pela responsabilização do estabelecimento comercial Uni-Pharma Medicamento e Manipulação Ltda., solidariamente com o Sr. Pedro Rosendo Xaubet e o Sr. Rogerio Fadel, quantificando-se o débito no valor de R$ 144.355,86, atualizado em 18/10/2019 (peça 34, p. 1) . A inscrição em conta de responsabilidade, no SIAFI, foi efetuada mediante a Nota de Lançamento de Sistema nº 2019NS069579, de 22/10/2019 (peça 32) .
20.	Uma vez concluída a TCE no âmbito do Fundo Nacional de Saúde, esta foi remetida à Controladoria-Geral da União, a qual emitiu o 	Relatório de Auditoria nº 3816/2019 (peça 36) , que anui com as conclusões do Relatório de Auditoria nº 17445 do Denasus (peça 2) e Relatório de Tomada de Contas Especial nº 240/2019 (peça 34) . 
21.	Diante disso, a Secretaria de Controle Interno certificou a irregularidade das contas (peça 37) , acompanhado do parecer do dirigente do órgão de controle interno (peça 38) , tendo o Ministro de Estado da Saúde registrado o conhecimento das conclusões daquele órgão de controle interno (peça 39) . 
22.	Autuada no TCU em 18/8/2020, foi realizada Instrução Preliminar com proposta de citação (peça 42) do estabelecimento comercial Uni-Pharma Medicamento e Manipulação Ltda. (CNPJ 03.553.414/0001-36) , do Sr. Pedro Rosendo Xaubet (CPF XXX.139.268-XX) e do Sr. Rogerio Fadel (CPF XXX.459.678-XX) , proposta essa que obteve parecer favorável da Subunidade (peça 43) e da Unidade (peça 44) . 
23.	Os responsáveis foram citados por meio dos ofícios:
	Natureza
	Comunicação
	Data de expedição
	Peça
	Destinatário
	Origem do endereço
	Data da ciência ou motivo da devolução
	Peça da ciência
	Peça da Resposta

	Citação
	Ofício 15903/2021-Seproc
	11/05/2021
	59
	Pedro Rosendo Xaubet
	Renach
	19/05/2021
	60
	Não houve

	Citação
	Ofício 65234/2020-Seproc
	08/01/2021
	49
	Pedro Rosendo Xaubet
	Receita Federal
	Mudou-se
	Não houve
	Não houve

	Citação
	Ofício 65236/2020-Seproc
	08/01/2021
	50
	Rogerio Fadel
	Receita Federal
	12/01/2021
	52
	Não houve

	Citação
	Ofício 65237/2020-Seproc
	08/01/2021
	51
	Uni -Pharma Medicamento e Manipulacao Ltda.
	Receita Federal
	12/01/2021
	53
	57

24.	No dia 28/1/2021, foi juntada procuração outorgando à Sra. Juliana Borges, OAB/SP 226.978, poderes para representar o estabelecimento comercial Uni-Pharma Medicamento e Manipulação Ltda. (peça 55) . 
25.	No dia 29/1/2021, a empresa Uni-Pharma Medicamento e Manipulação Ltda. apresentou suas alegações de defesa (peça 57) .
26.	Em virtude da alegação do estabelecimento comercial Uni-Pharma Medicamento e Manipulação Ltda. de que o débito estaria incorreto, haja vista ter sido retida pelo FNS a quantia de R$ 54.216,81, foi realizada instrução (peça 62) com proposta de diligência ao Departamento de Assistência Farmacêutica e Insumos Estratégicos - DAF/SCTIE/MS para que informasse se o valor retido foi utilizado para pagamento da multa disposta no art. 45 da Portaria GM/MS nº 971/2012, bem como o valor residual que deverá ser creditado aos responsáveis.
27.	No dia 27/6/2022, o Departamento de Assistência Farmacêutica e Insumos Estratégicos encaminhou sua resposta à diligência (peça 68) .
28.	Apesar de o Sr. Pedro Rosendo Xaubet e de o Sr. Rogerio Fadel terem sido devidamente citados, não atenderam à citação e não se manifestaram quanto às irregularidades verificadas.
ANÁLISE DOS PRESSUPOSTOS DE PROCEDIBILIDADE DA IN/TCU 71/2012
Viabilidade do Exercício do Contraditório e Ampla Defesa
29.	Verifica-se que não há prejuízo ao contraditório e à ampla defesa, uma vez que não houve o transcurso de mais de dez anos desde o fato gerador sem que tenha havido a notificação dos responsáveis pela autoridade administrativa federal competente (art. 6º, inciso II, c/c art. 19 da IN/TCU 71/2012, modificada pela IN/TCU 76/2016) , pois os recursos transferidos e as despesas impugnadas referem-se aos exercícios de 2014, e os responsáveis foram notificados sobre as irregularidades pela autoridade administrativa competente em 30/3/2017 e 25/5/2017 (peças 12-15) .
Valor de Constituição da TCE
30.	Verifica-se, também, que o valor atualizado do débito apurado (sem juros) em 1/1/2017 é de R$ 115.701,19, portanto superior ao limite mínimo de R$ 100.000,00, na forma estabelecida conforme os arts. 6º, inciso I, e 19 da IN/TCU 71/2012, modificada pela IN/TCU 76/2016.
VERIFICAÇÃO DA EXISTÊNCIA DE OUTROS DÉBITOS
31.		Em atenção ao comando contido no item 9.4 do Acórdão 1772/2017-TCU-Plenário (Relator Ministro-Substituto Augusto Sherman) , e em atendimento ao disposto no art. 6º, § 1º, da Instrução Normativa TCU 71/2012, informa-se que não foi constatada a existência de outros débitos imputáveis aos responsáveis arrolados nestes autos em demais processos em tramitação no Tribunal. 
EXAME TÉCNICO
Esgotamento da via administrativa do Ministério da Saúde para ressarcimento do dano
32.		Preliminarmente, oportuno consignar que, nos termos do art. 23, § 1º, do Decreto 7.827/2012, que regulamenta a Lei Complementar 141/2012, e item 9.3.5.2 do Acórdão 1072/2017-TCU-Plenário (Relator Ministro Bruno Dantas) , foram esgotadas, na via administrativa de controle interno do Ministério da Saúde, as medidas para ressarcimento do dano, conforme notificações aos responsáveis em 4/7/2018 (peças 16-18) .
Caracterização das irregularidades geradoras do dano ao erário
33.	Extrai-se da situação sintetizada na seção "histórico" desta instrução que o tomador de contas identificou como ilícito gerador do dano as seguintes irregularidades, o que teria ocasionado um prejuízo de R$ 96.399,22:
33.1.	Irregularidade nas dispensações e/ou na documentação comprobatória de dispensações de medicamentos do Programa Farmácia Popular do Brasil, caracterizada por:
a)	 Ocorrência 1: registro de dispensação de medicamentos sem notas fiscais que comprovem a aquisição;
Dispositivos violados: arts. 23, 39 e 40 da Portaria GM/MS nº 971/2012, vigente de 15/5/2012 a 27/1/2016; 
Responsáveis: Uni-Pharma Medicamento e Manipulação Ltda., Sr. Pedro Rosendo Xaubet, sócio administrador desde 29/1/2001, e Sr. Rogerio Fadel, sócio administrador desde 1/7/2004; 
Conduta: não apresentar notas fiscais que comprovem a compra e a existência em estoque dos medicamentos dispensados;
Evidência:  Constatação 472051 do Relatório de Auditoria nº 17445 do Denasus (peça 2, p. 7-8) ;
b)	Ocorrência 2: registro de dispensação de medicamentos em nome de pessoas falecidas;
Dispositivos violados: arts. 21 e 23 da Portaria GM/MS nº 971/2012, vigente de 15/5/2012 a 27/1/2016; 
Responsáveis: Uni-Pharma Medicamento e Manipulação Ltda., Sr. Pedro Rosendo Xaubet, sócio administrador desde 29/1/2001, e Sr. Rogerio Fadel, sócio administrador desde 1/7/2004; 
Conduta: realizar a dispensação de medicamentos em nome de pessoas falecidas;
Evidência: Constatação 472053 do Relatório de Auditoria nº 17445 do Denasus (peça 2, p. 11-12) ;
c)	Ocorrência 3: não apresentação de cópia do cupom fiscal, cupom vinculado e/ou receitas médicas solicitados;
Dispositivos violados: arts. 21, 22, 23, 39 e 40 da Portaria GM/MS nº 971/2012, vigente de 15/5/2012 a 27/1/2016; 
Responsáveis: Uni-Pharma Medicamento e Manipulação Ltda., Sr. Pedro Rosendo Xaubet, sócio administrador desde 29/1/2001, e Sr. Rogerio Fadel, sócio administrador desde 1/7/2004; 
Condutas: não apresentar as cópias do cupom fiscal, cupom vinculado e/ou receitas médicas solicitados, os quais servem para atestar a legalidade das dispensações realizadas;
Evidência: Constatação 472052 do Relatório de Auditoria nº 17445 do Denasus (peça 2, p. 9-11) ;
d)	Ocorrência 4: registro de dispensação de medicamentos em nome de funcionários/responsáveis do estabelecimento, sem apresentação de documentação comprobatória;
Dispositivos violados: arts. 21, 22, 23, 39 e 40 da Portaria GM/MS nº 971/2012, vigente de 15/5/2012 a 27/1/2016; 
Responsáveis: Uni-Pharma Medicamento e Manipulação Ltda., Sr. Pedro Rosendo Xaubet, sócio administrador desde 29/1/2001, e Sr. Rogerio Fadel, sócio administrador desde 1/7/2004; 
Condutas: registrar dispensação de medicamentos em nome de funcionários/responsáveis do estabelecimento e não apresentar documentação comprobatória que atesta a legalidade da transação;
Evidência: Constatação 472054 do Relatório de Auditoria nº 17445 do Denasus (peça 2, p. 13-14) .
Responsabilização da Pessoa Física dos Sócios e Dirigentes dos Estabelecimentos Comerciais e Individualização das Condutas
34.	Devido ao caráter convenial conferido à relação entre o poder público e o particular no âmbito do Programa Farmácia Popular do Brasil, conforme claramente explicitado nas Portarias que o regem, a jurisprudência do TCU tem se solidificado no sentido de que sejam responsabilizados, além da pessoa jurídica, também seus administradores, pessoalmente, a comprovar a regular aplicação dos recursos públicos desse programa submetidos às suas decisões. Nesse diapasão, acerca das irregularidades constatadas na execução do PFPB, julgados recentes do TCU, a exemplo dos Acórdãos 3796/2020-TCU-Primeira Câmara (Relator Ministro Vital do Rêgo) , 2395/2020-TCU-Primeira Câmara (Relator Ministro-Substituto Weder de Oliveira) , e 2386/2020-TCU-Primeira Câmara (Relator Ministro Augusto Sherman) , têm responsabilizado a pessoa jurídica da farmácia/drogaria credenciada em solidariedade com a pessoa física dos seus administradores, não pelo instituto da desconsideração da personalidade jurídica, mas pela obrigação de prestar contas decorrente da natureza convenial da relação jurídica estabelecida. 
35.	Sobre o assunto é claro o voto condutor do Acórdão 5259/2018-TCU-Primeira Câmara, (Relator Ministro Vital do Rêgo) :
Com relação à matéria de fato, como bem ressaltou o MPTCU, a norma que instituiu o PFPB (art. 2º, inciso II, da Portaria 184/2011, sucedido pelo art. 2º, inciso II, Portaria 111/2016) atribuiu ao programa, expressamente, a natureza de convênio, por meio do qual é outorgado ao particular (farmácia ou drogaria integrante da rede privada) a gestão de recursos públicos. Assim, ao assumir voluntariamente o múnus público de gestão de recursos do PFPB, o particular se submete à obrigação de prestar contas, conforme disposto no artigo 70, parágrafo único, da Constituição, e, eventual responsabilização em caso de mau uso dos recursos geridos, consoante dispõe o artigo 71, inciso II, da CF/1988.
Nesse contexto, compartilho o entendimento do MPTCU, no sentido de que, ao se considerar a gestão de recursos públicos no âmbito de uma pessoa jurídica de direito privado, as decisões das pessoas naturais administradoras dessa pessoa jurídica determinam a destinação a ser dada àqueles recursos públicos. Isso faz com que, além da pessoa jurídica, também seus administradores sejam obrigados, pessoalmente, a comprovar a regular aplicação dos recursos públicos submetidos às suas decisões, a exemplo do que deliberou esta Corte no Acórdão 8969/2016-TCU-Segunda Câmara (Relator Ministro Raimundo Carreiro) .
36.	Dessa forma, nos casos em que o estabelecimento comercial farmacêutico é uma sociedade limitada (Ltda.) , devem ser chamados aos autos a pessoa jurídica em solidariedade com as pessoas físicas dos sócios administradores, com suas responsabilidades restritas aos períodos de administração. 
37.	O caso concreto tratado nesta TCE envolve o estabelecimento comercial Uni-Pharma Medicamento e Manipulação Ltda. (CNPJ 03.553.414/0001-36) , constituído sob a natureza jurídica de sociedade limitada, devendo assim serem responsabilizados também os seus sócios administradores constantes do quadro societário à época das ocorrências, conforme se verifica no Contrato Social e alterações (peças 7-11) , e na base de dados da Receita Federal do Brasil (peça 41) , a saber:
a)	Sr. Pedro Rosendo Xaubet (CPF XXX.139.268-XX) , sócio administrador desde 29/1/2001; e 
b)	Sr. Rogerio Fadel (CPF XXX.459.678-XX) , sócio administrador desde 1/7/2004.
38.	Considerando os ilícitos acima identificados, a imputação de responsabilidade atende aos pressupostos estabelecidos na jurisprudência desta Corte de Contas. Com efeito, há elementos para individualizar as condutas, o nexo de causalidade entre estas e as irregularidades geradoras do dano e está caracterizada a atuação, no mínimo culposa, dos responsáveis, conforme resumido na matriz de responsabilização anexa a esta instrução e demonstrado na descrição das ocorrências listadas no tópico retro "Caracterização das Irregularidades Geradoras do Dano ao Erário".
39.	Encontram-se, dessa forma, elementos probatórios nos autos que autorizam a responsabilização do estabelecimento comercial Uni-Pharma Medicamento e Manipulação Ltda., do Sr. Pedro Rosendo Xaubet, na condição de sócio administrador, e do Sr. Rogerio Fadel, na condição de sócio administrador.
40.	Na seara do Direito Financeiro, é cediço que cabe ao responsável demonstrar, por meio da documentação exigida nos normativos do PFPB, a boa e regular aplicação dos recursos públicos federais geridos no âmbito do referido programa, ainda que tais recursos financeiros lhes tenham sido repassados posteriormente à dispensação dos medicamentos, pois fora feito com base nas informações prestadas pelo estabelecimento comercial farmacêutico à luz das exigências previamente estabelecidas e aceitas pelo ente privado. 
41.	Cabia às pessoas aqui responsabilizadas comprovar, por meio de documentos hábeis (notas fiscais de entrada, receitas médicas, cupons vinculados, cupons fiscais etc) , que as dispensações de medicamentos respeitaram os normativos do programa.
Citações
42.	Em cumprimento ao Despacho do Secretário da Secex-TCE (peça 44) , foi promovida a citação dos responsáveis por meio dos ofícios:
	Natureza
	Comunicação 
	Data de expedição
	Peça
	Destinatário
	Origem do endereço
	Data da ciência ou motivo da devolução
	Peça da ciência
	Peça da Resposta

	Citação
	Ofício 15903/2021-Seproc
	11/05/2021
	59
	Pedro Rosendo Xaubet
	Renach
	19/05/2021
	60
	Não houve

	Citação
	Ofício 65234/2020-Seproc
	08/01/2021
	49
	Pedro Rosendo Xaubet
	Receita Federal
	Mudou-se
	Não houve
	Não houve

	Citação
	Ofício 65236/2020-Seproc
	08/01/2021
	50
	Rogerio Fadel
	Receita Federal
	12/01/2021
	52
	Não houve

	Citação
	Ofício 65237/2020-Seproc
	08/01/2021
	51
	Uni -Pharma Medicamento e Manipulacao Ltda.
	Receita Federal
	12/01/2021
	53
	57

Alegações de defesa do estabelecimento comercial Uni-Pharma Medicamento e Manipulacao Ltda.
43.	No documento constante da peça 57, o responsável apresentou as seguintes alegações/informações:
Primeira alegação
44.	Alega que o valor da dívida estaria desconexo com a realidade dos fatos, já que o Fundo Nacional de Saúde teria retido a quantia de R$ 54.216,81 dos valores que deveria receber.
Análise
45.	Verifica-se no Relatório de Auditoria nº 17445 do Denasus que o defendente apresentou tal argumento em sua defesa (peça 2, p. 7-8) . Na análise realizada, o Denasus esclareceu que:
 (...) não compete à equipe de auditoria fazer a "simples dedução" entre o valor total a Devolver e o valor total Retido. Caberá ao estabelecimento farmacêutico solicitar ao Departamento de Assistência Farmacêutica e Insumos Estratégicos DAF/SCTIE/MS, quando da aplicação da multa, a dedução do valor pendente de pagamento, conforme estabelecido no parágrafo 3º do artigo 42 da Portaria GM/MS nº 111 de 28/01/2016, em vigência.
46.	Como não há nos autos informação se o valor retido foi utilizado para o pagamento da multa disposta no art. 45 da Portaria GM/MS nº 971/2012, foi necessário diligenciar o DAF para que informasse o valor que deveria ser creditado aos responsáveis em virtude das retenções.
47.	Em resposta à diligência, a Coordenação do Programa Farmácia Popular (CPFP/CGAFB/DAF/SCTIE/MS) informou que (peça 68) :
4. (...) diante de materialização das irregularidades apuradas por meio do Relatório de Auditoria nº 17.445 (0027218692) , foi realizado o descredenciamento do estabelecimento "UNIPHARMA MEDICAMENTOS E MANIPULAÇÃO LTDA., CNPJ nº 03.553.414/0001-36", nos moldes da Portaria de Consolidação nº 05, de 28 de setembro de 2017, Anexo LXXVII, que regulamenta o PFPB, artigo 39, inciso I, tendo sido publicado no Diário Oficial da União (DOU) em 22 de outubro de 2018, Seção 1, Pág. 128 (0027217317) , de forma que desde então a empresa deixou de ter qualquer vínculo com o Programa. 
5. Além disso, consoante previsão do artigo 42 do mesmo Diploma Legal, foi aplicada a multa de 10% (dez por cento) , calculadas sobre o montante das vendas efetuadas no último trimestre das transações consolidadas efetuadas pela empresa no âmbito do PFPB, ensejando o valor de R$ 10.579,80 (dez mil, quinhentos e setenta e nove reais e oitenta centavos) , cópia anexa (0027218575) , pendente de pagamento até a presente data, conforme verificado no Sistema de Gestão do Recolhimento da União (SISGRU) (0027307981) .
 6. Convém esclarecer que a CPFP quando detectou os indícios de irregularidades no estabelecimento "UNI-PHARMA MEDICAMENTOS E MANIPULAÇÃO LTDA., CNPJ nº 03.553.414/0001-36" suspendeu preventivamente os pagamentos referentes às competências de outubro/2014 (R$ 41.442,70) e novembro/2014 (R$ 26.477,16) , totalizando o valor de R$ 67.919,86 (sessenta e sete mil, novecentos e dezenove reais e oitenta e seis centavos) , conforme relatórios extraídos do Sistema Gestão, cópia anexa (0027216897) , o qual não foi pago ao estabelecimento. 
7. Em virtude da materialização de irregularidades apuradas por meio do Relatório de Auditoria nº 17.445, o DENASUS aponta um montante de R$ 54.216,81 (cinquenta e quatro mil, duzentos e dezesseis reais e oitenta e um centavos) , que deverá ser retido pelo Departamento de Assistência Farmacêutica e Insumos Estratégicos (DAF/SCTIE) do total das dispensações pendentes de pagamento referentes às competências de outubro/2014 e novembro/2014. Nesse sentido, verifica-se que a empresa teria direito ao valor de R$ 13.703,05 (treze mil, setecentos e três reais e cinco centavos) , a ser creditado aos responsáveis legais, destacando-se que este valor que não foi utilizado para o pagamento da multa administrativa imposta por esta Coordenação, estando pendente de pagamento a referida penalidade aplicada (0027218575) .
8. Ademais, importa destacar que quanto à liberação de eventuais competências pendentes, a CPFP comunica a existência de um lapso temporal na normativa vigente para a apresentação de tal pedido pelo responsável legal, qual seja, no prazo de 15 (quinze) dias, a contar da publicação de descredenciamento no Diário Oficial da União (DOU) , para fins de análise e liberação de tais valores no âmbito do PFPB, tudo em conformidade ao que dispõe o artigo 41, in verbis: 
Art. 41. Ao estabelecimento com decisão de descredenciamento que pretender pleitear a liquidação de eventual competência pendente, caberá apresentar requerimentos por escrito assinado com firma reconhecida do representante legal ao DAF/SCTIE/MS, no prazo de 15 (quinze) dias, a contar da publicação de descredenciamento no DOU. 
9. Por fim, diante da ausência de documentação comprobatória pelo interessado, a CPFP informa que não foi realizada a análise administrativa referente à liquidação de eventual competência pendente, razão pela qual manteve-se suspensos os referidos pagamentos.
48.	Dessa forma, assiste parcialmente razão ao defendente, devendo ser creditado em seu favor R$ 13.703,05, conforme exposto no 7º parágrafo do Despacho da Coordenação do Programa Farmácia Popular (peça 68, p. 6) .
Segunda alegação
49.	Alega que em nenhum momento teria sido levado em conta o Boletim de Ocorrências apresentado, o qual descreveria o furto ocorrido no estabelecimento em 7/1/2016, ocasião em que teriam sido levadas caixas de papelão onde estariam guardadas notas fiscais da compra de medicamentos, cupons fiscais, cópias de receitas médicas etc., motivo pelo qual não foram apresentados. Alega, dessa forma, que não poderia ser responsabilizado, haja vista a ocorrência de força maior.
Análise
50.	Conforme Súmula TCU nº 3, o arquivamento é a solução indicada para as hipóteses em que as contas de responsáveis por dinheiros, valores e bens públicos se tornarem iliquidáveis, por causas fortuitas ou de força maior. Causa fortuita é o evento que não se pode prever e que não se pode evitar, enquanto força maior são fatos humanos ou naturais, que podem até ser previstos, mas não podem ser impedidos. Ambos são circunstâncias excepcionais, cuja caracterização exige prova inequívoca.
51.	Ainda, da cartilha "Programa Farmácia Popular do Brasil - Orientações para fiscalização", de autoria do Ministério Público Federal, disponível em http://www.mpf.mp.br/atuacao-tematica/ccr5/noticias-1/manuais-e-cartilhas/online-cartilha-farmacia-popular-100.pdf) :
A alegação de furto, roubo ou extravio dos papéis é frequente, com a apresentação, inclusive, de um boletim de ocorrência a respeito da suposta força maior que o teria impedido de remeter a documentação exigida. 
Em Franca (SP) , para refutar as explicações fantasiosas acerca do desaparecimento das provas pré-constituídas devidas, o MPF destacou, por exemplo, ser o B.O simples peça formal, de mera publicidade. 
Com conteúdo livre, em muitas situações pode ser feito até pela internet, diretamente pelo declarante, sem qualquer chancela oficial do Estado sobre a autenticidade ou não do informe trazido. A notícia nele contida não pode, com efeito e per si, prevalecer. Ainda mais quando é elaborado em um contexto em que se acha praticamente isolado, sem qualquer outro elemento de convicção que concorra em seu favor.
52.	Por fim, nos termos da Portaria GM/MS nº 184/2011: "o estabelecimento deve manter por 5 (cinco) anos as vias assinadas dos cupons vinculados e cupons fiscais, prescrição, laudo ou atestado médico e notas fiscais de aquisição dos medicamentos e/ou correlatos do PFPB junto aos fornecedores.". A Portaria GM/MS nº 971/2012, de forma a mitigar as fraudes, estabeleceu que, além da obrigatoriedade de se manter tais documentos por cinco anos, deveriam também ser "arquivadas 2 (duas) cópias, uma em meio físico e outra em arquivo magnético e/ou digitalizado, no próprio estabelecimento.".
53.	Dessa forma, não assiste razão aos defendentes, pois:
a)	o Boletim de Ocorrência apresentado (peça 56, p. 5-6) , não se presta, por si só, como prova da ocorrência de caso fortuito ou força maior, já que se trata de declaração unilateral não averiguada pelas autoridades;
b)	deveria existir cópia da documentação em arquivo magnético e/ou digitalizado, conforme determinado pelo art. 22 da Portaria GM/MS nº 971/2012;
c)	não consta do B.O, o qual inclusive foi elaborado de forma anônima, a informação de que tais documentos teriam sido subtraídos; e
d)	não é crível que ladrões teriam interesse em levar caixas de papelão com documentação sem valor financeiro.
Terceira alegação
54.	Com relação à ocorrência de "registro de dispensação de medicamentos em nome de pessoas falecidas", alega que tais falecidos moravam no asilo Solar dos Jovens de Ontem, e que tinha como responsável e procuradora a Sra. Waleska Piqueres Barruguer dos Santos, a qual, no âmbito do processo 0000360-68.2018.403.6115 do TRF3, teria sido ouvida como testemunha e teria confirmado ser a responsável por comprar os medicamentos na farmácia. Alega que ela sempre teria entregado as receitas e procurações, e que não havia possibilidade de a farmácia averiguar se o beneficiário estaria falecido, já que o sistema não informava tal fato. 
Análise
55.	De acordo com o art. 28 da Portaria GM/MS nº 971/2012:
Art. 28. Fica dispensada a obrigatoriedade da presença física do paciente, titular da prescrição, laudo ou atestado médico, quando se enquadrar nas seguintes condições:
I - incapacidade nos termos dos art. 3º e 4º do Código Civil, desde que comprovado; e
II - pessoas idosas, com idade igual ou superior a 60 anos.
§ 1º A dispensação dos medicamentos e/ou correlatos, nos casos previstos nos incisos I e II do "caput", somente será realizada mediante apresentação dos seguintes documentos:
I - do paciente, titular da receita, de documento oficial com foto, o qual conste o seu número de CPF, salvo menor de idade que permite a apresentação da certidão de nascimento; e
II - do representante legal, o qual assumirá, juntamente com o estabelecimento, as responsabilidades pela efetivação da transação: CPF e RG.
§ 2º Considera-se representante legal aquele que for:
I - declarado por sentença judicial;
II - portador de instrumento público de procuração que outorgue plenos poderes ou poderes específicos para aquisição de medicamentos e/ou correlatos junto ao programa;
III - portador de instrumento particular de procuração com reconhecimento de firma, que autorize a compra de medicamentos e/ou correlatos junto ao programa; e
IV - portador de identidade civil que comprove a dependência do menor de idade, titular da receita médica.
§ 3º As farmácias e drogarias deverão providenciar 2 (duas) cópias da documentação prevista no § 1º e § 2º deste artigo no ato da compra, arquivando-as uma em meio físico e outra em meio magnético e/ou arquivo digitalizado no próprio estabelecimento, e mantê-las por 5 (cinco) anos para apresentação sempre que for solicitada.
56.	Em que pese alegar que a dispensação de medicamentos e/ou correlatos em nome de pessoas falecidas se deu por meio de procuração, o responsável não trouxe aos autos a documentação prevista no art. 28, com a qual seria possível comprovar que a Sra. Waleska Piqueres Barruguer dos Santos teria sido a responsável pela compra de medicamentos em nome de pessoas falecidas.
57.	Por fim, o responsável não trouxe aos autos os documentos do processo 000036068.2018.403.6115 do TRF3, o qual se trata de inquérito policial, protegido por sigilo, não sendo possível, dessa forma, averiguar o depoimento prestado pela Sra. Waleska Piqueres Barruguer dos Santos, o qual, mesmo que apresentado, não dispensa a apresentação da documentação comprobatória.
58.	Não assiste, dessa forma, razão ao defendente.
Quarta alegação
59.	Alega que nunca teria havido simulação de venda de medicamentos, e que o Denasus não teria trazido evidências de que os beneficiários teriam deixado de receber os medicamentos. Alega ainda que no Relatório Circunstanciado feito pela Polícia Federal, 90% dos entrevistados teriam confirmado que teriam feito uso dos medicamentos, e que os outros 10% alegaram não se lembrar, o que seria prova incontroversa de que o defendente não estaria "burlando" o sistema para ter vantagens.
60.	Alega que os remédios teriam sido devidamente repassados para os usuários do Programa Farmácia Popular do Brasil, os quais não teriam sido questionados na auditoria. Alega que o estabelecimento teria tido gastos com a compra dos medicamentos, os quais teriam sido entregues aos beneficiários, e que não teria recebido nenhum valor como forma de ressarcimento. Alega, dessa forma, que o valor que estaria sendo cobrado seria totalmente abusivo.
Análise
61.	A participação no Programa Farmácia Popular do Brasil - PFPB se dá por meio de adesão, de forma que as farmácias e drogarias que pretendem participar devem atender aos critérios previstos nas Portarias que o regulamentam. A participação não constitui uma obrigatoriedade aos estabelecimentos farmacêuticos, mas sim uma manifestação de vontade, com celebração de convênio entre o estabelecimento e o Ministério da Saúde. As normas instituidoras do PFPB são de consulta pública e devem ser cumpridas pelos estabelecimentos que desejem dele participar, devendo, inclusive, atestar estar cientes de todo o conteúdo e exigências previstas, mediante apresentação de requerimento e assinatura de termo de adesão. 
62.	Para atestar a veracidade e legalidade das dispensações realizadas é obrigatório armazenar e manter, por um prazo de 5 (cinco anos) , as notas fiscais de aquisição dos medicamentos e/ou correlatos do Programa junto aos fornecedores, os cupons fiscais de venda, os cupons vinculados assinados pelos clientes e as respectivas receitas médicas. A ausência ou o vício em qualquer um desses documentos torna impossível atestar a legalidade da dispensação. 
63.	Tal obrigação decorre da Portaria GM/MS nº 971/2012:
Art. 22. O estabelecimento deve manter por 5 (cinco) anos para apresentação, sempre que necessário, as vias assinadas dos cupons vinculados e cupons fiscais em ordem cronológica de emissão, com arquivamento de 2 (duas) cópias, uma em meio físico e outra em meio magnético e/ou arquivo digitalizado, no próprio estabelecimento.
Art. 23. Para a comercialização e a dispensação dos medicamentos e/ou correlatos no âmbito do PFPB, as farmácias e drogarias devem obrigatoriamente observar as seguintes condições:
I - apresentação pelo paciente, de documento oficial com foto no qual conste o seu número de CPF, e sua fotografia; e
II - apresentação de prescrição médica, no caso de medicamentos, ou prescrição, laudo ou atestado médico, no caso de correlatos, com as seguintes informações:
a) número de inscrição do médico no CRM, assinatura e carimbo médico e endereço do estabelecimento de saúde;
b) data da expedição da prescrição médica; e
c) nome e endereço residencial do paciente. 
§ 1º As farmácias e drogarias deverão providenciar 2 (duas) cópias legíveis da prescrição, laudo ou atestado médico apresentado pelo paciente no ato da compra, arquivando-as uma em meio físico e outra em meio magnético e/ou arquivo digitalizado no próprio estabelecimento, e mantê-las por 5 (cinco) anos para apresentação sempre que for solicitado.
§ 2º Caberá as farmácias e drogarias manter por um prazo de 5 (cinco) anos para apresentação, sempre que necessário, as notas fiscais de aquisição dos medicamentos e/ou correlatos do PFPB junto aos fornecedores, com arquivamento de 2 (duas) cópias, uma em meio físico e outra em meio magnético e/ou arquivo digitalizado, no próprio estabelecimento. 
§ 3º No caso de não ser possível a guarda das cópias dos documentos de que tratam os §§ 1º e 2º em meio magnético e/ou arquivo digitalizado no próprio estabelecimento, as farmácias e drogarias poderão arquivá-las em meio físico na respectiva empresa que a ela presta serviços contábeis ou em outro estabelecimento de sua preferência.
64.	O descumprimento do disposto na Portaria GM/MS nº 971/2012 caracteriza, conforme o art. 40, prática de irregularidade, devendo o estabelecimento, nos termos do art. 43, recolher aos cofres públicos o débito correspondente ao Valor de Referência repassado pelo Ministério da Saúde nas transações consideradas irregulares, sem prejuízo da multa prevista no art. 45.
65.	Cumpre novamente repisar o fato de que o defendente assinou requerimento e termo de adesão - RTA, no qual requereu a habilitação nas condições estabelecidas pela Portaria GM/MS nº 971/2012 e atestou estar ciente de todo o seu conteúdo e de suas exigências, aceitando e se compromete a cumprir, já que tal documento é obrigatório para participação no PFPB.
66.	Não assiste, portanto, razão ao defendente.
Revelia
67.	Apesar de o Sr. Pedro Rosendo Xaubet (CPF XXX.139.268-XX) e o Sr. Rogerio Fadel terem sido devidamente citados, não atenderam à citação e não se manifestaram quanto às irregularidades verificadas.
68.	Transcorrido o prazo regimental fixado e mantendo-se inertes os aludidos responsáveis, impõe-se que sejam considerados revéis, dando-se prosseguimento ao processo, de acordo com o art. 12, § 3º, da Lei 8.443/1992.
69.	Nos processos do TCU, a revelia não leva à presunção de que seriam verdadeiras todas as imputações levantadas contra os responsáveis, diferentemente do que ocorre no processo civil, em que a revelia do réu opera a presunção da verdade dos fatos narrados pelo autor. Dessa forma, a avaliação da responsabilidade do agente não pode prescindir da prova existente no processo ou para ele carreada.
70.	Ao não apresentar defesa, os responsáveis deixaram de produzir prova da regularidade dos atos que praticaram, em afronta às normas que impõem a obrigação legal àqueles que gerem recursos públicos, sempre que demandados pelos órgãos de controle, apresentar os documentos que demonstrem a correta utilização das verbas públicas, a exemplo do contido no art. 93 do Decreto-Lei 200/67: "Quem quer que utilize dinheiros públicos terá de justificar seu bom e regular emprego na conformidade das leis, regulamentos e normas emanadas das autoridades administrativas competentes." 
71.	Mesmo as alegações de defesa não sendo apresentadas, considerando o princípio da verdade real que rege esta Corte, procurou-se buscar, em eventuais manifestações dos responsáveis na fase interna desta Tomada de Contas Especial, se havia algum argumento que pudesse ser aproveitado a seu favor, bem como nas alegações de defesa apresentadas pelo estabelecimento comercial Uni-Pharma Medicamento e Manipulação Ltda. 
Culpabilidade
72.	No âmbito do TCU, é considerado de boa-fé o responsável que, embora tenha concorrido para o dano ao erário ou outra irregularidade, seguiu as normas pertinentes, os preceitos e os princípios do direito. A análise, portanto, é feita sob o ponto de vista objetivo, sem que seja necessária a comprovação de má-fé (dolo) , mas apenas da ausência de boa-fé objetiva (Acórdão 7936/2018-TCU-Segunda Câmara, Relator Ministro-Substituto Augusto Sherman) .
73.	Dessa forma, não é possível atestar a boa-fé dos responsáveis, já que o dano decorreu justamente do descumprimento das normas e princípios do Programa Farmácia Popular do Brasil - PFPB. É possível afirmar que os responsáveis tinham consciência da ilicitude dos atos, haja vista terem assinado termo de adesão no qual requereram a habilitação nas condições estabelecidas pela Portaria que rege o Programa, da qual declararam expressamente estarem cientes de todo o conteúdo e exigências, as quais aceitaram e se comprometeram a cumprir.
Verificação do Prazo de Prescrição da Pretensão Punitiva
74.	Observa-se não ter ocorrido a prescrição da pretensão punitiva por parte do TCU que, nos termos do entendimento firmado no Acórdão 1441/2016-TCU-Plenário (Relator Ministro Benjamin Zymler) , subordina-se ao prazo geral de prescrição indicado no art. 205 do Código Civil, qual seja, dez anos contados a partir da data de ocorrência da irregularidade sancionada, nos termos do art. 189 do Código Civil. As irregularidades discutidas nesta TCE ocorreram nos exercícios de 2014, bem como houve interrupção do prazo prescricional, em 18/11/2020, em função do ato que determinou as citações (peça 44) , portanto há menos de 10 anos, não restando caracterizada a prescrição da pretensão punitiva.
Outras Informações Relevantes 
75.	Na quase totalidade das Tomadas de Contas Especiais referentes ao Programa Farmácia Popular, verifica-se a ausência do Comunicado de Auditoria (CA) e das Requisições e Termos de Adesão (RTA) . O CA é importante para verificar a data em que o responsável foi solicitado a encaminhar a documentação comprobatória das dispensações realizadas e, dessa forma, verificar se tal documentação se encontrava no período de guarda obrigatória, definida em 5 anos pelas Portarias do PFPB. Já o RTA, renovado anualmente, serve como prova de que o responsável expressamente declarou ter ciência do conteúdo e condições estabelecidas pelas Portarias do PFPB, os quais aceitou e se comprometeu a cumprir. 
76.	Dessa forma, propõe-se notificar o Fundo Nacional de Saúde para que, nas Tomadas de Contas Especial referentes ao Programa Farmácia Popular do Brasil, junte aos autos o Comunicado de Auditoria (CA) e as Requisições e Termos de Adesão (RTA) .
CONCLUSÃO
77.	Em face da análise promovida na seção "Exame Técnico", propõe-se rejeitar parcialmente as alegações de defesa apresentadas pelo estabelecimento comercial Uni-Pharma Medicamento e Manipulação Ltda. (CNPJ 03.553.414/0001-36) , uma vez que não foram suficientes para sanear as irregularidades a ele atribuídas, devendo, no entanto, ser creditado em seu favor R$ 13.703,05, valor retido referente às competências de outubro/2014 e novembro/2014, conforme exposto no 7º parágrafo do Despacho da Coordenação do Programa Farmácia Popular (peça 68, p. 6) .
78.	Apesar de o Sr. Pedro Rosendo Xaubet (CPF XXX.139.268-XX) e de o Sr. Rogerio Fadel (CPF XXX.459.678-XX) terem sido devidamente citados, não atenderam à citação e não se manifestaram quanto às irregularidades verificadas, motivo pelo qual serão considerados revéis.
79.	Inexistindo nos autos elementos que demonstrem a boa-fé dos responsáveis ou a ocorrência de outros excludentes de culpabilidade, conforme exposto na seção "Culpabilidade", devem suas contas ser, desde logo, julgadas irregulares, nos termos do art. 202, § 6º, do Regimento Interno/TCU, procedendo-se à sua condenação em débito e à aplicação da multa prevista no art. 57 da Lei 8.443/1992.
80.	Por fim, em virtude da ausência do Comunicado de Auditoria (CA) e das Requisições e Termos de Adesão (RTA) na quase totalidade das Tomadas de Contas Especiais referentes ao Programa Farmácia Popular, propõe-se notificar o Fundo Nacional de Saúde para que os junte aos autos quando da instauração das referidas TCEs.
PROPOSTA DE ENCAMINHAMENTO
81.	Diante do exposto, submetem-se os autos à consideração superior, propondo:
a)	considerar revéis, para todos os efeitos, o Sr. Pedro Rosendo Xaubet (CPF XXX.139.268-XX) e o Sr. Rogerio Fadel (CPF XXX.459.678-XX) , dando-se prosseguimento ao processo, nos termos do art. 12, § 3º, da Lei 8.443/1992 c/c o art. 202, § 8º, do RI/TCU; 
b)	rejeitar parcialmente as alegações de defesa apresentadas pelo estabelecimento comercial Uni-Pharma Medicamento e Manipulação Ltda. (CNPJ 03.553.414/0001-36) ;
c)	com fundamento nos arts. 1º, inciso I, 16, inciso III, alíneas "b" e "c", da Lei 8.443/1992 c/c os arts. 19 e 23, inciso III, da mesma Lei, e com arts. 1º, inciso I, 209, inciso II e III, 210 e 214, inciso III, do Regimento Interno, que sejam julgadas irregulares as contas do estabelecimento comercial Uni-Pharma Medicamento e Manipulação Ltda. (CNPJ 03.553.414/0001-36) , do Sr. Pedro Rosendo Xaubet (CPF XXX.139.268-XX) e do Sr. Rogerio Fadel (CPF XXX.459.678-XX) , e condená-los, solidariamente, ao pagamento das quantias a seguir especificadas, com a fixação do prazo de quinze dias, a contar das notificações, para comprovar, perante o Tribunal (art. 214, inciso III, alínea "a", do Regimento Interno) , o recolhimento das dívidas aos cofres do Fundo Nacional de Saúde, atualizadas monetariamente e acrescidas dos juros de mora, calculados a partir das datas discriminadas, até a data dos recolhimentos, na forma prevista na legislação em vigor, abatendo-se, na oportunidade, os valores já ressarcidos:
	DATA DA OCORRÊNCIA
	VALOR ORIGINAL
 (R$) 
	D/C

	28/02/2014
	      213,84 
	D

	28/02/2014
	        53,46 
	D

	05/03/2014
	        24,00 
	D

	16/04/2014
	      240,57 
	D

	16/04/2014
	        25,56 
	D

	12/05/2014
	        13,77 
	D

	12/05/2014
	        33,60 
	D

	12/05/2014
	      213,84 
	D

	12/05/2014
	      102,24 
	D

	12/05/2014
	        80,19 
	D

	12/05/2014
	        62,40 
	D

	02/06/2014
	        85,50 
	D

	02/06/2014
	        40,50 
	D

	02/06/2014
	      230,04 
	D

	02/06/2014
	        62,40 
	D

	02/06/2014
	        80,19 
	D

	02/06/2014
	   3.026,48 
	D

	02/06/2014
	   2.670,16 
	D

	07/07/2014
	      181,40 
	D

	07/07/2014
	        62,40 
	D

	07/07/2014
	        13,77 
	D

	07/07/2014
	        33,60 
	D

	07/07/2014
	      153,36 
	D

	07/07/2014
	   7.062,30 
	D

	07/07/2014
	   2.245,18 
	D

	31/07/2014
	        33,00 
	D

	31/07/2014
	        33,60 
	D

	31/07/2014
	 10.557,00 
	D

	01/08/2014
	        65,59 
	D

	01/08/2014
	        13,77 
	D

	01/08/2014
	      230,04 
	D

	01/08/2014
	   2.479,95 
	D

	01/09/2014
	 12.037,05 
	D

	01/09/2014
	      156,60 
	D

	01/09/2014
	        21,60 
	D

	09/09/2014
	        94,77 
	D

	09/09/2014
	   5.292,54 
	D

	09/09/2014
	      199,49 
	D

	09/09/2014
	      153,36 
	D

	01/10/2014
	        33,60 
	D

	01/10/2014
	 17.939,97 
	D

	01/10/2014
	      136,35 
	D

	02/10/2014
	   6.275,61 
	D

	02/10/2014
	      160,36 
	D

	02/10/2014
	        13,77 
	D

	02/10/2014
	      127,80 
	D

	03/11/2014
	        48,52 
	D

	03/11/2014
	      228,60 
	D

	03/11/2014
	   7.330,88 
	D

	03/11/2014
	 15.691,05 
	D

	03/11/2014
	        33,60 
	D

	03/11/2014
	 13.703,05 
	C

d)	aplicar ao estabelecimento comercial Uni-Pharma Medicamento e Manipulação Ltda. (CNPJ 03.553.414/0001-36) , ao Sr. Pedro Rosendo Xaubet (CPF XXX.139.268-XX) e ao Sr. Rogerio Fadel (CPF XXX.459.678-XX) , individualmente, a multa prevista no art. 57 da Lei 8.443/1992 c/c o art. 267 do Regimento Interno, com a fixação do prazo de quinze dias, a contar das notificações, para comprovar, perante o Tribunal (art. 214, inciso III, alínea "a", do Regimento Interno) , o recolhimento das dívidas aos cofres do Tesouro Nacional, atualizadas monetariamente desde a data do Acórdão até a dos efetivos recolhimentos, se forem pagas após o vencimento, na forma da legislação em vigor;
e)	autorizar, desde logo, nos termos do art. 28, inciso II, da Lei 8.443/1992, a cobrança judicial das dívidas, caso não atendidas as notificações;
f)	autorizar, desde logo, e com fundamento no art. 26, da Lei 8.443/1992 c/c o art. 217, do Regimento Interno do TCU, caso seja do interesse dos responsáveis, o parcelamento das dívidas em até 36 parcelas, devendo incidir, sobre cada uma, os encargos legais devidos, sem prejuízo de alertá-los de que, caso optem por essa forma de pagamento, a falta de comprovação do recolhimento de qualquer parcela implicará o vencimento antecipado do saldo devedor, nos termos do art. 26, parágrafo único, e 59, da Lei 8.443/1992 c/c o art. 217, § 2º, do Regimento Interno do TCU;
g)	enviar cópia do Acórdão que vier a ser prolatado à Procuradoria da República no Estado de São Paulo, nos termos do § 3º do art. 16 da Lei 8.443/1992, c/c o § 7º do art. 209 do Regimento Interno do TCU, para adoção das medidas cabíveis, e ao Fundo Nacional de Saúde e aos responsáveis, para ciência, e informar-lhes que a deliberação, acompanhada do Relatório e do Voto que a fundamenta, está disponível para a consulta no endereço www.tcu.gov.br/acordaos, além de esclarecer que, caso requerido, o TCU poderá fornecer sem custos as correspondentes cópias, de forma impressa;
h)	 informar à Procuradoria da República no Estado de São Paulo que, nos termos do parágrafo único do art. 62 da Resolução TCU 259/2014, os procuradores e membros do Ministério Público credenciados nesta Corte podem acessar os presentes autos de forma eletrônica e automática, ressalvados apenas os casos de eventuais peças classificadas como sigilosas, as quais requerem solicitação formal;
i)	notificar o Fundo Nacional de Saúde para que, quando instaurar Tomada de Contas Especiais referentes ao Programa Farmácia Popular do Brasil, junte aos autos o Comunicado de Auditoria (CA) e as Requisições e Termos de Adesão (RTA) ."
É o relatório.

Juliana Borges (OAB/SP 226.978), representando Uni-Pharma Medicamento e Manipulação Ltda.

Procurador Rodrigo Medeiros de Lima.

TOMADA DE CONTAS ESPECIAL. FUNDO NACIONAL DE SAÚDE. PROGRAMA FARMÁCIA POPULAR DO BRASIL - AQUI TEM FARMÁCIA POPULAR. IRREGULARIDADES NA EXECUÇÃO DO PROGRAMA. CITAÇÃO. REVELIA DOS SÓCIO-GERENTES. REJEIÇÃO DAS ALEGAÇÕES DE DEFESA DO ESTABELECIMENTO COMERCIAL. CONTAS IRREGULARES. DÉBITO. MULTA.

TOMADA DE CONTAS ESPECIAL (TCE)

Secretaria de Controle Externo de Tomada de Contas Especial (Secex-TCE).

Trata-se de tomada de contas especial instaurada pelo Fundo Nacional de Saúde (FNS) em desfavor de Uni-Pharma Medicamento e Manipulação Ltda., solidariamente com Pedro Rosendo Xaubet e Rogerio Fadel, em razão de irregularidades na administração de recursos do Sistema Único de Saúde (SUS) , no âmbito do Programa Farmácia Popular do Brasil - Aqui Tem Farmácia Popular (PFPB) , no período de 28/2 a 3/11/2014.
2.	A auditoria foi realizada pelo Departamento Nacional de Auditoria do SUS (Denasus) , de 13 a 27/3/2017, com a finalidade de avaliar a execução do PFPB junto ao estabelecimento comercial Uni-Pharma Medicamento e Manipulação Ltda., localizado no município de Porto Ferreira/SP. A inspeção, com foco no cumprimento das normas estabelecidas pela Portaria GM/MS 971/2012, vigente de 15/5/2012 a 27/1/2016, que dispõe sobre o Programa Farmácia Popular do Brasil, constatou as seguintes irregularidades, que representaram o valor de R$ 96.399,22, em valores históricos, conforme o Relatório de Auditoria Denasus nº 17445 e seus anexos (peças 2 e 3) :
a)	registro de dispensação de medicamentos sem notas fiscais que comprovem a aquisição;
b)	registro de dispensação de medicamentos em nome de pessoas falecidas;
c)	não apresentação de cópia do cupom fiscal, cupom vinculado e/ou receitas médicas solicitados; e
d)	registro de dispensação de medicamentos em nome de funcionários/responsáveis do estabelecimento, sem apresentação de documentação comprobatória.
3.	O detalhamento do débito apurado pelo Denasus consta da peça 2, p. 16-34.
4.	Esgotadas as medidas do controle interno do Ministério da Saúde com vistas ao ressarcimento do erário, conforme notificações aos responsáveis em 30/3/2017, 25/5/2017 e 6/7/2018 (peças 12-18) e comprovantes dos recebimentos das comunicações (peças 19-23) , instalou-se esta tomada de contas especial, cujo relatório do tomador de contas atribuiu a responsabilidade pelas irregularidades à sociedade empresária Uni-Pharma Medicamento e Manipulação Ltda., em solidariedade com Pedro Rosendo Xaubet e Rogerio Fadel, com dano ao erário quantificado em R$ 96.399,22 (peça 34) .
5.	No âmbito desta Corte de Contas, em cumprimento ao despacho do secretário da Secex-TCE (peça 44) , os responsáveis foram regularmente citados pelas irregularidades do item 2 acima, conforme ofícios às peças 49-51, de 25/11/2020, peça 59, de 6/4/2021, e o despacho de conclusão das comunicações processuais à peça 61.
6.	Transcorrido o prazo regimental, Pedro Rosendo Xaubet e Rogerio Fadel permaneceram silentes, sendo, portanto, considerados revéis.
7.	A empresa Uni-Pharma Medicamento e Manipulação Ltda. apresentou a sua defesa (peça 57) , em 29/1/2021, por meio da sua procuradora, alegando: desconsideração do boletim de ocorrência sobre o furto de caixas com notas fiscais da compra de medicamentos, cupons fiscais, cópias de receitas médicas etc., ocorrido no estabelecimento em 7/1/2016; que a dispensação de medicamentos em nome de pessoas falecidas fora realizada por procuradora de idosos do asilo Solar dos Jovens de Ontem e que não havia possibilidade de a farmácia averiguar se o beneficiário estaria falecido, já que o sistema não informava tal fato; que nunca teria havido simulação de venda de medicamentos e que o Denasus não teria trazido evidências de que os beneficiários teriam deixado de receber os medicamentos.
8.	A unidade instrutiva entendeu que tais alegações de defesa não foram suficientes para sanear as irregularidades atribuídas a esse responsável, considerando, entre outros fatores, que: o boletim de ocorrência apresentado, não se presta, por si só, como prova da ocorrência de caso fortuito ou força maior, já que se trata de declaração unilateral não averiguada pelas autoridades, além da norma exigir cópia da documentação em arquivo magnético e/ou digitalizado; não foi trazido aos autos a documentação prevista no art. 28 da Portaria GM/MS nº 971/2012, com a qual seria possível comprovar que a procuradora dos idosos teria sido a responsável pela compra de medicamentos em nome de pessoas falecidas; as obrigações constantes da Portaria GM/MS nº 971/2012, especialmente dos seus arts. 22 e 23, não foram cumpridas, apesar de o estabelecimento comercial ter atestado estar ciente e ter aceitado tais condições, ao assinar o requerimento e termo de adesão para participação do PFPB.
9.	Alegou ainda a defendente, que o valor da dívida estaria desconexo com a realidade dos fatos, já que o Fundo Nacional de Saúde teria retido a quantia de R$ 54.216,81 dos valores que deveria receber.
10.	Conforme a instrução transcrita no relatório precedente, a Secex-TCE rejeita parcialmente as alegações de defesa, propõe que as contas dos responsáveis sejam julgadas irregulares, com a condenação em débito, e aplicação da multa prevista no art. 57 da Lei 8.443/1992. O Ministério Público junto ao TCU avalizou a proposta da unidade técnica. 
Feito esse breve resumo da situação dos autos, acolho a proposta de encaminhamento formulada pela Secex-TCE e acatada pelo Ministério Público de Contas. Adoto as análises empreendidas como minhas razões de decidir, complementando-as com as considerações a seguir.
Entendo configuradas as irregularidades relacionadas pela unidade instrutiva no relatório que precede este voto, fraudes essas recorrentes nas auditorias realizadas pelo Denasus em estabelecimentos credenciados no Programa Farmácia Popular do Brasil. Os argumentos da defesa foram devidamente rechaçados pela secretaria especializada, no relatório que antecede este voto.
Seria de se esperar que o estabelecimento cumprisse todas as fases necessárias para o correto processamento das autorizações das dispensações de medicamentos e correlatos, nos moldes da legislação que rege a matéria, o que se demonstrou não ter ocorrido no presente caso. A fraude mais relevante é caracterizada pela simulação de venda de medicamentos pelo programa PFPB, os quais são subsidiados pelo governo, sem que haja comprovação da correspondente aquisição do produto entregue ao beneficiário.
Quanto à alegação da defesa de que o FNS teria retido a quantia de R$ 54.216,81, correspondente a produtos fornecidos e não questionados pela auditoria, e pelos quais a empresa não fora ressarcida, fica claro, no quadro demonstrativo dos meses de janeiro a novembro de 2014 (Anexo III do Relatório de Auditoria - peça 3, p. 7-15) , que o débito apurado de R$ 93.276,42 corresponde ao valor da constatação 472051, relativo aos meses de janeiro a setembro de 2014. O total apurado em todo o período auditado seria, na verdade, de R$ 147.493,23, cuja diferença de R$ 54.216,81 corresponde aos valores glosados no período complementar, em outubro/2014 (R$ 34.124,73) e em novembro/2014 (R$ 20.092,08) .
Os valores a devolver correspondentes às constatações 472052 (R$ 1.634,95) , 472053 (R$ 1.022,40) e 472054 (R$ 431,85) , somados ao da constatação 472051 (R$ 93.276,42) , totalizam os R$ 96.365,62 do débito dos responsáveis. Observo aqui uma pequena diferença de R$ 33,60 a favor do responsável (o débito originalmente imputado foi de R$ 96.399,22) , o que pode corresponder à desconsideração de algum dos cinco lançamentos dessa mesma quantia da relação de valores a devolver.
Dessa forma, fica constatado que os R$ 54.216,81 retidos pelo Fundo Nacional de Saúde foram devidamente computados como parte das irregularidades constatadas pela auditoria do Denasus.
Entretanto, conforme consta da página 6 do Ofício nº 637/2022/CDOC/CGCIN/DINTEG/MS (peça 68) , o valor retido preventivamente pela Coordenação do Programa Farmácia Popular, ao detectar os indícios de irregularidades, foi de R$ 41.442,70 referentes à competência de outubro/2014 e de R$ 26.477,16 referentes a novembro/2014, totalizando R$ 67.919,86. Assim, os responsáveis teriam um crédito de R$ 13.703,05, correspondente à diferença para os R$ 54.216,81, destacando-se, conforme consta do documento, que continua pendente de pagamento a multa administrativa imposta pela Coordenação, em função das irregularidades. Referido crédito está sendo considerado na proposta apresentada pela unidade técnica e acolhida por este Relator.
Inexistindo nos autos elementos que permitam concluir pela ocorrência de boa-fé ou de outros excludentes de culpabilidade em suas condutas, defendo que as contas de Uni-Pharma Medicamento e Manipulação Ltda., Pedro Rosendo Xaubet e Rogerio Fadel sejam julgadas irregulares e que sejam condenados pelo débito apurado, penalizados ainda pela multa prevista no art. 57 da Lei 8.443/1992.
A responsabilização do administrador advém do fato de que a legislação estabelece que a relação instituída entre o poder público e o privado, no âmbito do PFPB, tem natureza de convênio. A jurisprudência desta Corte é firme no sentido de que, na gestão dos recursos públicos, as decisões das pessoas naturais que o administram determinam a destinação a ser dada àqueles recursos, de forma que, além da pessoa jurídica, também seus administradores sejam obrigados, pessoalmente, a comprovar a sua regular aplicação.
Em uma rápida análise quanto à prescrição, em função da recente Resolução-TCU 344/2022, o seu artigo 2º estabelece que prescrevem em cinco anos as pretensões punitiva e de ressarcimento, contados do termo inicial indicado no artigo 4°. Esse artigo estipula, em seu inciso IV, que o prazo será contado a partir da data da constatação da irregularidade. Também, que ocorre a prescrição intercorrente se o processo ficar paralisado por mais de três anos, pendente de julgamento ou despacho, interrompendo-se por qualquer ato que evidencie o andamento regular do processo.
No caso concreto, com base na citada resolução, não ocorreram quaisquer das prescrições, tendo em vista que o período investigado findou em 3/11/2014 e o relatório de auditoria correspondente é datado de 12/5/2017. Demais atos, como notificação dos responsáveis (30/3/2017 - peças 12-15) , relatório de TCE (5/11/2019 - peça 34) , apresentação da defesa (29/1/2021 - peça 57) e a última instrução (24/8/2022 - peça 70) , descartam a ocorrência da prescrição intercorrente.
Por fim, deixo de acolher a proposta da unidade instrutiva de, desde já, autorizar o parcelamento das dívidas, por entender que essa medida somente deve ser adotada mediante solicitação das partes.
Ante o exposto, e tendo em vista a anuência dos titulares da SecexTCE e do representante do Ministério Público junto ao TCU, manifesto-me por que o Tribunal aprove o acórdão que ora submeto à apreciação deste Colegiado.
TCU, Sala das Sessões, em 7 de fevereiro de 2023.
AUGUSTO SHERMAN CAVALCANTI 
Relator